臺灣桃園地方法院刑事判決　　　　　 94年度易字第209號
公　訴　人　臺灣桃園地方法院檢察署檢察官
被　　　告　丙○○原名陳建忠.
　　　　　　　　　　男　29歲.
選任辯護人　廖威淵律師
上列被告因侵占等案件，經檢察官提起公訴（93年度偵字第1192
8號），本院判決如下：
    主  文
丙○○連續意圖為自己不法之所有，而侵占對於業務上所持有之
物，處有期徒刑拾月。
    事  實
一、丙○○（原姓名陳建忠）曾係「金美克能化學工業股份有限
    公司」（下稱金美克能公司）北區台北營業所之業務副組長
    ，負責公司產品業務之推展及經銷商進退貨並收取貨款，為
    從事業務之人，自民國九十一年底起，因在外積欠債務及揮
    霍無度，竟意圖為自己不法所有之概括犯意，連續將廠商所
    交付之貨款共新台幣（下同）二百三十六萬元予以侵吞；又
    明知公司營業規定業務員於現金或即期支票收款時，於銷售
    金額在百分之五範圍內始可對廠商予以折讓，竟同基於為自
    己不法所有之概括犯意及損害金美克能公司之利益，違背上
    開折讓之規定，而將公司出貨之貨物以低價賤售，所取得之
    款項再予以侵吞，致金美克能公司損失金額，連同上開二百
    三十六萬元，合計高達一千零四十三萬零六百六十一元（起
    訴書誤植為一千零七十九萬八千三百零二元，經公訴檢察官
    於審理中更正）。
二、案經金美克能公司訴由桃園縣政府警察局八德分局移送臺灣
    桃園地方法院檢察署檢察官偵查後起訴。
　  理  由
一、證據能力爭議部分：
  (一)被告及其辯護人於本院審理中，否認告訴人於檢察官偵訊時
    所提出侵占貨款總表暨有關明細表之證據能力，辯稱僅係由
    告訴人單方所製作文書等語。
  (二)惟按被告之自白，非出於強暴、脅迫、利誘、詐欺、疲勞訊
    問、違法羈押或其他不正之方法，且與事實相符者，得為證
    據。被告或共犯之自白，不得作為有罪判決之唯一證據，仍
    應調查其他必要之證據，以察其是否與事實相符。被告以外
    之人於偵查中向檢察官所為之陳述，除有顯不可信之情況者
    外，得為證據，刑事訴訟法第一百五十五條第一項、第一百
    五十六條第一項、第二項、第一百五十九條之一第二項均定
    有明文。
  (三)經查：
    (1)告訴人於偵查之初所列侵占貨款總表金額原為一千零七十
      九萬八千三百零二元，於偵查期間經與被告進行二次之結
      算並試行和解後，再於檢察官第二次偵訊時指稱：按照公
      司規定，如業務員向廠商收到現金或現金票（隔月付款）
      ，業務員有百分之五以下的權限可折讓給廠商，本件公司
      願以百分之四來計算等語，對此，被告答稱：（對於今日
      告訴人所呈的明細表及單據【即偵卷第六五至一三四頁、
      及外放明細單據卷】有無意見？）沒有意見；（到底侵吞
      多少錢？）伊事後到廠商那裡做清點，清點結果就是二百
      三十六萬元，但伊承認當時為了取得現金，是以非常低的
      價格賤售，違反公司折讓的規定，目的只是希望儘快拿到
      現金再予以侵吞等語明確（偵卷第六三、六四頁參照），
      足見被告於檢察官訊問時，就上開侵占貨款總表、有關違
      反規定折讓之各項明細單據金額之真正，且對證據能力並
      無爭執。
    (2)參諸證人即告訴人法務專員己○○於本院審理中，對於上
      開更正後侵占貨款總表、背信金額及明細單據一節，證稱
      ：被告承認他真正拿到的錢是二百三十六萬元，對於檢察
      官提示伊所提出的上開資料沒有反對的意見，雙方的金額
      會有差距，是因為沒有將折讓扣除的關係，第一次偵查時
      已將業務員百分之二至五的折扣金額扣除了，後來伊公司
      就將被告背信的金額扣除百分之四作為折讓的金額，剩下
      的就是目前請求金額一千零四十三萬零六百六十一元等語
      明確；證人即公司財務部副理丁○○亦證稱：伊有參與和
      被告對帳的過程，由營業部門先與被告核對，將確認的金
      額回報給伊，伊再與公司的帳目比對，公司有每個客戶的
      應收帳款餘額資料，營業部門交給伊等的資料是與被告承
      認確認過的，伊提交給管理部門作為本件的金額；（提示
      偵卷第一三四頁，最後確認的金額是否為一０四三萬餘元
      ？）公司本來提出的金額是一０七九萬餘元，後來再扣掉
      被告折讓權限後，就是上述金額等語明確，核屬相符。經
      再與證人即被告任職台北營業所之主管甲○○、北區營業
      部副理戊○○於本院審理中分別證稱：伊擔任營業所主任
      ，於九十二年間有與被告去每家客戶對帳，被告有承認帳
      款是他收走，三個系統核對回來的帳目，伊等均有移交給
      財務部門；侵占的金額，伊等依據對帳單計算，應該要有
      一千零七十幾萬元等語；以及甲○○有帶被告到客戶去核
      對，被告有虛立客戶，後來他跟甲○○說不用再去核對了
      ，可能是被告造假或帳目有問題，每核對一家，金額就會
      增加，直到最後核對出來金額超過一千萬元，被告也有承
      認等語（以上本院卷第四五、四六、五０、五三、五四、
      五八等頁參照），參互比對，亦屬相符。被告既已於偵訊
      中依試行和解結算所承認卷附侵占總表等資料及金額，告
      訴人於扣除折讓百之四金額後，更正製作並提出如侵占總
      表及各項送貨、出貨、退貨、收款等明細單據，且經被告
      於偵訊中坦承，是堪認被告於檢察官第二次偵訊前，就上
      開侵占總表與有關明細單據等資料，已與告訴人對帳核算
      過，並於該次偵訊時坦承無訛在卷。
    (3)綜上，被告上開偵訊時之自白，既非出於強暴、脅迫、利
      誘、詐欺、疲勞訊問、違法羈押或其他不正之方法，核與
      上開證人之證述相符，且察與事實相符，亦無比被告以外
      之人於偵查中向檢察官所為之陳述較不可信之情形，自得
      作為認定犯罪事實之證據。是被告於檢察官偵訊中所不爭
      執之上開侵占貨款總表及相關明細單據，以及憑以計算其
      侵占及背信損失如事實欄所列之金額，即非無證據能力，
      且其於檢察官偵訊中所為陳述之自白，經調查其他必要之
      證據，以察其是否與事實相符後，即非不得作為認定被告
      犯罪事實之證據，被告否認證據能力云云，即無可採。
二、上開侵占犯行，業據被告於檢察官偵訊及本院審理中坦承不
    諱；惟就背信部分，被告則否認犯行，辯稱：伊對背信造成
    公司損害部分有爭執，沒有一千多萬元那麼多等語。惟查：
  (一)上揭犯行，業據告訴人公司代理人己○○、乙○○於檢察官
    偵訊及本院審理中之指訴歷歷，核與證人即甲○○、丁○○
    、戊○○、己○○等四人於本院審理於具結後經交互詰問所
    為之證述相符，並有告訴人金美克能公司所製作之侵占貨款
    總表、人事晉升公告、被告出具之暫收單一紙、收據四紙、
    企劃書二紙、廠商訂貨單五紙、送貨單二紙、統一發票三紙
    、廠商出貨明細帳、收款明細表、請款單十紙及支票二紙等
    在卷可稽，復有上述與被告核算更正製作後之業務員別銷貨
    年報表及被告九十年十月至九十二年十二月份出貨明細表共
    四十四紙、退貨明細表共九紙、收款明細表共八紙、結算後
    侵占貨款總表共九紙（偵卷第六五至一三四頁參照），以及
    收款明細表一冊（外放卷）附卷足憑。
  (二)被告雖再辯稱：伊所做企劃案（書）經公司核准，所得折讓
    幅度遠超過百分之五，告訴人上開侵占總表僅以銷售金額百
    分之四扣除計算，則起訴之背信損失之金額已然不實；另自
    客戶所收取繳回公司之二張支票，金額分別一百萬元、五十
    萬元（發查卷第十八、十九頁），應從侵占金額二百三十六
    萬元中扣除云云，惟查：
    (1)上揭證人己○○於本院審理中證稱：被告於現金或現金票
      收款時所得折讓之額度，為貨款之百分之二至五等語，已
      如上述；而證人戊○○於本院審理中亦證稱：公司一般給
      業務員的折扣是百分之三至五，如果付現金的話可以再增
      加百分之一的折扣，約是百分之四到五，但目前這種客戶
      不多，依該公司財務部門統計，折讓約百分之二點多而已
      ，以百分之四折讓來扣除計算，已經在伊公司折讓的平均
      值之上；而企劃書的條件，通常折讓會比一般通案的比例
      高一點，促銷金額會比較低，公司的出貨單價，都有按照
      當時的促銷價格在報價，且出貨貨品的價格已經包含促銷
      的折扣等語明確，經再與證人丁○○所證稱：一般業務員
      現款折扣為百分之三至五，通常是百分之三，因客戶屬性
      不同而有不同，伊有算過被告的繳款折讓平均值約為百分
      之一點八至二點八，該偵卷第一一二九八號卷第六五頁以
      下折讓金額除上銷售金額，就可以算出折扣比例，伊等提
      出明細表所列的金額，如果有包含企劃案銷售的話，就已
      經是企劃案的銷售金額，這是經過公司核准的金額等語（
      本院卷第四六、五一、五五、五六、六０等頁參照）核對
      ，均屬相符；經再將上開被告之業務員別銷貨年報表上所
      列折讓金額除以銷售金額，結果則約為百分之一點六至二
      點八之間（偵卷第六五頁參照），是上開證人之證述與客
      觀數據相符，應屬可信。況，企劃書所列專案既屬被告事
      前擬出經公司批准實施，則公司所列管之出貨單、送貨單
      、收款單及應收明細帳，必然均依經該專案核准之價格表
      列，被告僅為業務員，並非高階管理人員，而金美克能公
      司亦無傳出財務危機，急需削價求現之情形（縱有此情，
      亦應由管理部門通案為之），自無被告所稱其個人得於出
      貨、收款時再以百分之二十幾之折讓向客戶收款之情形，
      是公訴人以告訴人與被告對帳核算過對被告有利之百分之
      四計算扣除折讓後，憑以指證被告背信損失之金額，堪屬
      明確，被告所辯，並無理由。
    (2)再因上開二張支票原係被告虛以向客戶說明要做擔保出貨
      用之藉口，由該客戶簽發支票交予被告，被告亦出具收據
      與客戶，再以該二張支票繳回公司沖帳抵銷前欠應收貨款
      ，即屬事後彌縫行為，被告雖向公司表示要沖銷侵吞之帳
      款，但旋又表明該客戶說不得提示，實際上告訴人公司並
      未將該二張支票款所表彰之貨品出貨與該客戶，也並未提
      示獲得票款，上述過程，有該二張支票之收據、切結書（
      發查卷第十八、十九、二十頁參照）附卷可稽，且業經參
      與和被告對帳結算之證人甲○○、丁○○、己○○等人於
      本院分別經交互詰問證述明確（本院卷第四八、四九、五
      八、五九頁參照）。是該二張支票金額，實際上被告雖拿
      回公司沖銷帳款，而由告訴人提出作為犯罪證據，惟因發
      票人即客戶並不承認有積欠該二筆貨款存在，告訴人即未
      另再列入上開被告背信損失即應收帳款的金額內（一千零
      四十三萬餘元），且告訴人實際上即有包含該金額在內之
      侵占款項，故在侵占貨款總表之金額加入這二張支票金額
      （合計二百三十六萬元），即未重複計算上開侵占及背信
      損失金額已明，核屬正當，堪以佐證。
    (3)至發查卷第二十四、二十五頁之訂貨單，雖係被告以同營
      業單位之劉志堅名義製作，惟被告堅詞否認另有偽造文書
      犯行，辯稱：伊是要幫劉某衝業績，有取得劉某同意簽名
      等語，而證人戊○○證稱：劉志堅已自該公司離職，無從
      到庭比對筆跡或有無得到授權，而伊就此內情亦不清楚等
      語明確；另證人己○○雖證稱偵卷第二十八頁暫收款收據
      一紙所蓋之大、小章（公私章、負責人章各一枚）為被告
      偽造云云，惟此部份業據被告否認在案，且上開資料上所
      蓋大、小章之印文已有模糊，而此二部分均未據公訴人舉
      出有何具體證據可堪證明，是尚不足以認定被告另有偽造
      私文書、印文等犯行，附此敘明。
  (三)綜上，被告上揭侵占部分之自白，核與卷內積極證據相符，
    洵堪採信；而其否認背信云云，則與卷內積極事證有悖，顯
    屬事後飾卸之詞，而無可採。是其本件確有業務上侵占、背
    信等行為，事證明確，犯行堪以認定，應予依法論科。
三、按刑法上所謂業務，係以事實上執行業務者為標準，即指個
    人基於其社會地位，以反覆執行同種類之行為為目的之社會
    活動而言；且所謂業務，其主要業務固不待論，即為完成主
    要所附隨之準備工作與輔助事務，亦應包括在內（最高法院
    二十九年上字第三三六四號、七十一年台上字第一五五０號
    號判例參照）。本件被告丙○○為金美克能公司北區台北營
    業所之業務副組長，負責公司產品業務之推展及經銷商進退
    貨並收取貨款，自為從事業務之人，其意圖為自己不法之所
    有，將其因業務上所持有之貨款二百三十六萬元，易持有為
    所有之意思，予以侵吞入己；另意圖為自己不法利益而而違
    反規定折讓致生損害於公司，致告訴人受有含侵占部分合計
    共一千零四十三萬餘元之損失，核其所為，係犯刑法第三百
    三十六條第二項之業務侵占罪及同法第三百四十二條背信罪
    。被告所為上開二罪間，有方法、結果之牽連關係，應從一
    重之業務侵占罪處斷。被告先後多次業務侵占犯行，時間緊
    接，犯罪構成要件相同，顯係基於概括犯意反覆為之，為連
    續犯，依刑法第五十六條規定應以一罪論處，並依法加重其
    刑。爰審酌被告花費無度，揮霍成性，缺錢後竟思以非法手
    段從事業務上侵占款項，更造成被害人巨額之損害，惡性匪
    淺，暨其犯罪之動機、目的、手段，犯罪時所受之刺激及其
    品行、生活狀況、智識程度、犯罪所生之損害，犯罪後仍部
    分否認犯行，態度欠佳，且尚未與被害人達成和解等一切情
    狀，量處如主文所示之刑，以資懲儆。
四、據上論斷，應依刑事訴訟法第299 條第1 項前段，刑法第56
    條、第336 條第2 項、第342 條第1 項、第55條，罰金罰鍰
    提高標準條例第1 條前段，判決如主文。
本案經檢察官洪景明到庭執行職務。
中　　華　　民　　國　　94　　年　　5 　　月　　3 　　日
                  刑事第四庭  審判長法  官  陳世宗
                                    法　官　楊晴翔
                                    法  官  李昆南
以上正本證明與原本無異。
如不服本判決，得於判決書送達之翌日起10日內，以書狀敘述理
由，向本院提出上訴狀（應附繕本）。
                                    書記官  郭中明
中　　華　　民　　國　　94　　年　　5 　　月　　3  　　日
附本案論罪科刑法條：
刑法第336條
對於公務上或因公益所持有之物，犯前條第一項之罪者，處一年
以上七年以下有期徒刑，得併科五千元以下罰金。
對於業務上所持有之物，犯前條第一項之罪者，處六月以上五年
以下有期徒刑，得併科三千元以下罰金。
前二項之未遂犯罰之。
刑法第342條
為他人處理事務，意圖為自己或第三人不法之利益，或損害本人
之利益，而為違背其任務之行為，致生損害於本人之財產或其他
利益者，處五年以下有期徒刑、拘役或科或併科一千元以下罰金
。
前項之未遂犯罰之。
